臺灣高等法院刑事裁定
109年度毒抗字第38號
抗  告  人
即  被  告  陳冠廷


上列抗告人即被告因違反毒品危害防制條例案件，不服臺灣桃園
地方法院109年度毒聲字第4號，中華民國109年1月10日裁定（聲
請案號：臺灣桃園地方檢察署108年度聲觀字第434號），提起抗
告，本院裁定如下：
    主  文
抗告駁回。
    理  由
一、原裁定意旨略以：抗告人即被告甲○○坦承基於施用第二級毒
    品之犯意，於民國108年7月22日晚上10時許，在其前位於桃
    園市○○區○○○街0號11樓之9居所内（原裁定漏載「之9」，應
    予補充更正)，以將第二級毒品大麻捲入香菸點火吸食煙霧
    之方式，施用第二級毒品大麻1次。且其為警查獲後，經警
    採集尿液送鑑驗結果，呈大麻陽性反應，有台灣尖端先進生
    技醫藥股份有限公司108年8月13日出具之濫用藥物檢驗報告
    及内政部警政署保安警察第三總隊第一大隊採驗尿液真實姓
    名對照表各1紙在卷可稽，堪認被告上開自白與事實相符，
    其於上揭時、地施用第二級毒品大麻之事實洵堪認定，爰依
    毒品危害防制條例第20條第1項，觀察勒戒處分執行條例第3
    條第1項規定，裁定被告應送勒戒處所觀察、勒戒，期間不
    得逾2月等語。
二、抗告意旨略以：
　㈠抗告人於警詢及檢察官複訊時均坦承不諱，然該次複訊並未
    就此次施用毒品行為究應採社區式緩起訴戒癮治療或監禁式
    觀察勒戒乙事向抗告人詢問使其陳述意見。另抗告人曾具狀
    向檢察官聲請附命完成戒癮治療之緩起訴處分，然檢察官並
    未審酌抗告人之意見，逕向原審聲請對被告裁定觀察、勒戒
    ，實有違誤。
　㈡抗告人無任何前科，素行良好，因於美國留學時曾吸食大麻
    ，誤以為於臺灣吸食大麻與美國同屬合法，始會施用大麻冀
    求提神。抗告人工作及收入穩定，家中亦有父母需要陪伴，
    並已於民國108年11月19日前往衛生福利部桃園療養院物質
    成癮門診就診，日後亦會配合醫師指示固定回診，以收戒癮
    之效。抗告人尚有信用貸款20餘萬須按月繳納，倘接受觀察
    勒戒，現職勢必遭辭退，亦會面臨無法償還貸款而影響信用
    。又抗告人每月均需前往林口長庚醫院接受牙齒矯正治療；
    倘接受觀察勒戒，勢必影響口腔牙齒健康，而有不宜接受觀
    察勒戒之事由。抗告人已深切反省自身過錯，絕不會再犯，
    亦願支付若干金額予國庫及接受義務勞務，請審酌上情，撤
    銷原裁定云云。
三、按犯毒品危害防制條例第10條施用毒品之罪者，檢察官應聲
    請法院裁定，或少年法院（地方法院少年法庭）應先裁定，
    令被告或少年入勒戒處所觀察、勒戒，其期間不得逾2月，
    毒品危害防制條例第20條第1項定有明文。查被告於前揭時
    地施用第二級毒品之犯行，業據其於警詢、偵查中坦承不諱
    ，且其為警查獲後所採集之尿液，經送鑑驗結果，確呈大麻
    代謝物陽性反應，有台灣尖端先進生技醫藥股份有限公司10
    8年8月13日出具之濫用藥物檢驗報告（尿液檢體編號：0000
    0000）及内政部警政署保安警察第三總隊第一大隊採驗尿液
    真實姓名對照表各1紙在卷可稽（毒偵卷第51、53頁），是
    被告施用第二級毒品之犯行堪以認定。又被告前無因施用毒
    品經法院裁定送觀察、勒戒或強制戒治之紀錄，有本院被告
    前案紀錄表在卷可按，故原裁定令被告入勒戒處所觀察、勒
    戒，經核於法並無違誤。
四、被告雖以前揭情詞抗告，惟查：
  ㈠現行施用毒品之刑事政策，於87年立法通過之毒品危害防制
    條例，正式於立法理由中承認施用毒品者，除係刑事法意義
    之犯人外，並具有病人之特色；即認施用毒品者具「病患性
    犯人」之特質，應首重於醫療之處置，乃就初犯者規定先施
    以觀察勒戒、強制戒治程序，俾能戒除其毒癮，迨於觀察、
    勒戒後，無繼續施用毒品傾向，或強制戒治執行完畢釋放後
    ，5年內再犯施用毒品之罪者，方不適用前開規定。97年4月
    30日修正公布、同年10月30日施行之毒品危害防制條例第24
    條第1項規定：「本法第20條第1項之程序，於檢察官先依刑
    事訴訟法第253條之1第1項、第253條之2之規定，為附命完
    成戒癮治療之緩起訴處分時，不適用之」，對於「初犯」及
    「5年後再犯」毒癮治療方式，採行「觀察、勒戒」與「緩
    起訴之戒癮治療」並行之雙軌模式。前者係以監禁式治療為
    特色，目的在求短時間內隔絕施用毒品者之毒品來源，務使
    其專心戒除毒癮；後者則係以社區醫療處遇替代監禁式治療
    ，使尚未嚴重成癮或衷心戒毒之施用毒品者得以繼續其正常
    家庭與社會生活，避免其等因尋求戒癮治療而失去親情支持
    或被迫中斷學業、工作；而究採監禁式治療或社區醫療處遇
    之方式，則賦予檢察官裁量權。對於檢察官是否採行附命完
    成戒癮治療之緩起訴處分所為之裁量選擇，並不排除接受司
    法審查之可能性，惟若檢察官之裁量決定並無違背法令、事
    實認定錯誤或其裁量有重大明顯瑕疵等情形，法院應僅為有
    限之低密度審查，原則上尊重檢察官裁量職權之行使。
  ㈡查本件被告除涉上開施用第二級毒品犯行外，另因涉嫌違反
    毒品危害防制條例案件，目前仍由臺灣桃園地方檢察署檢察
    官以該署108年度偵字第21418號等案號偵查中，且偵查期間
    已有半年以上，此有本院被告前案紀錄表在卷可稽。檢察官
    經審酌卷存資料、被告所涉毒品案件之相關情節、本案施用
    毒品情狀後，認對被告施以觀察、勒戒始能達成戒癮治療之
    目的，而不為附命完成戒癮治療之緩起訴處分，向原審法院
    聲請裁定將被告送勒戒處所觀察、勒戒，經核並無違背法令
    、事實認定錯誤或其裁量有重大明顯瑕疵等情形。
  ㈢抗告意旨雖指稱：檢察官並未審酌被告之意見，逕向原審聲
    請對被告裁定觀察、勒戒，實有違誤云云。然依卷內事證，
    被告前於108年11月22日偵查詢問程序中，已有庭陳聲請狀1
    份及衛生福利部桃園療養院醫療費用收據1紙，其辯護人當
    庭亦表示希望能戒癮治療等語（毒偵卷第98頁）。據此，被
    告上開陳述之意見顯已經檢察官併予參酌，自無剝奪被告陳
    述意見之權利，是抗告意旨上開所指並無足採。又，被告並
    非於為警查獲前即主動尋求就醫接受戒癮治療，而是在為警
    查獲後，始於108年11月19日門診就醫，此有其上開提出之
    醫療費用收據可稽，顯見其並非自始就有尋求就醫治療之初
    衷。則本件檢察官依當時之情狀，認以對被告觀察、勒戒為
    宜，而向法院聲請，原審綜合審酌後，裁准檢察官之聲請，
    經核亦無不當。
  ㈣抗告意旨復以因被告於美國留學時曾吸食大麻，誤以為於臺
    灣吸食大麻與美國同屬合法，始會施用大麻冀求提神云云。
    然大麻為我國毒品危害防制條例規定之第二級毒品，依法不
    得施用，業經我國政府機關、各級學校、傳播媒體等積極宣
    導教育，被告於案發當時已年近30歲，對此尚難諉為不知。
    遑論被告於警詢中亦供稱其在美國所施用的大麻係在美國合
    法的藥局購買，回臺灣後其自行栽種施用等語（毒偵卷第20
    頁），其顯然知悉大麻在臺灣係不得非法持有、施用之違禁
    物，否則何以無法透過合法管道在臺灣購買大麻？是抗告意
    旨辯稱其誤以為於臺灣吸食大麻與美國同屬合法云云，要屬
    事後卸責之詞，不足採信。
  ㈤又毒品危害防制條例所規定之觀察、勒戒處分，其立法意旨
    在幫助施用毒品者戒除毒癮，該處分之性質非為懲戒行為人
    ，而係為去除行為人再次施用毒品之危險性，目的在戒除行
    為人施用毒品之身癮及心癮措施；觀察、勒戒係導入一療程
    觀念，針對行為人將來之危險所為預防、矯治措施之保安處
    分，以達教化與治療之目的，可謂刑罰之補充制度，從而毒
    品危害防制條例本身所規定之觀察、勒戒及強制戒治等保安
    處分，雖兼具自由刑之性質，卻有刑罰不可替代之教化治療
    作用，且觀察、勒戒既屬用以矯治、預防行為人反社會性格
    ，而具社會保安功能之保安處分，當無因行為人之個人或家
    庭因素而免予執行之理。本件被告以其倘接受觀察、勒戒，
    現職勢必遭辭退，亦會面臨無法償還貸款而影響信用，以及
    其每月均需前往林口長庚醫院接受牙齒矯正治療等情為由，
    請求給予附命完成戒癮治療之緩起訴處分云云，提起抗告，
    然此均屬其個人或家庭因素，揆諸前述，尚無足解免其依法
    應受之觀察、勒戒處分。
五、綜上所述，本件聲請洵屬有據，原審依毒品危害防制條例第
    20條第1項及觀察勒戒處分執行條例第3條第1項規定，裁定
    將被告送勒戒處所觀察、勒戒，核無違誤，被告執前事由提
    起本件抗告，指摘原裁定不當，並無理由，應予駁回。
據上論斷，依刑事訴訟法第412條，裁定如主文。
中　　華　　民　　國　　109 　年　　3 　　月　　27　　日
                  刑事第七庭  審判長法　官  孫惠琳
                                    法　官  連雅婷
                                    法　官  戴嘉清
以上正本證明與原本無異。                                
不得再抗告。
　　　　　　　                      書記官  高建華
中　　華　　民　　國　　109 　年　　3 　　月　　30　　日